【裁判字號】    98,上,199
【裁判日期】    981021
【裁判案由】    確定經界
【裁判全文】
臺灣高等法院民事判決                   98年度上字第199號
上  訴  人  庚○○
訴訟代理人  舒正本律師
複代理人    王俊權律師
被上訴人    己○○
            丁○○
            丙○○
            戊○○
            乙○○
            甲○○
前列六人共同
訴訟代理人  陳靜育律師
複代理人    趙偉程律師
上列當事人間確定經界事件，上訴人對於中華民國97年1月9日台
灣士林地方法院97年度訴字第750號第一審判決提起上訴，經本
院於98年10月7日言詞辯論終結，判決如下：
    主    文
上訴駁回。
第二審訴訟費用由上訴人負擔。
    事實及理由
一、上訴人主張：
  (一)上訴人父親即訴外人高錫銘與訴外人高文政、被上訴人己○
    ○、丁○○、丙○○、戊○○之父即訴外人高吉田。於民國
    92年間為分家而協議，將原為高錫銘與高吉田之父所有，登
    記於高錫銘名下之臺北縣淡水鎮○○○段155、155-1、155-
    12、155-14地號（下僅簡稱其地號）等土地分予高錫銘所有
    ，同段154-13、155-10、155-11、155-13、155-15地號（下
    僅簡稱其地號）等土地分予高吉田所有，高錫銘並將155、
    155 -1地號土地辦理所有權移轉登記予上訴人，高吉田則將
    分得土地直接登記於高文政及己○○、丁○○、丙○○、戊
    ○○名下，由渠等分別共有。嗣高錫銘發現92年間分產時，
    以坐落於155地號、155- 13地號土地（下合稱「系爭土地」
    ）上門牌號碼為臺北縣淡水鎮○○路138、140號建物（下稱
    「138號、140號建物」，並合稱「系爭建物」）之中心線作
    為155- 13地號與155地號土地分割之地界線結果，導致分產
    面積有誤。高錫銘與高吉田多次協商，並於向地政機關申請
    測量後，依地籍圖與土地現況調整之結果，雙方約定自
    155-10地號與156地號間之土地界線（下稱「左側基準線」
    ）向155 -13地號土地方向起算15公尺處劃定為155地號與
    155-13地號土地間之地界線，並經高錫銘與被上訴人丁○○
    於93年3月10日簽署確認地籍參考圖，及高錫銘、高吉田於
    93年5月11日簽訂、由上訴人與高文政、己○○、丁○○、
    丙○○、戊○○擔任見證人之協議書（下稱「系爭協議書」
    ）為證。詎高文政之繼承人即被上訴人乙○○、甲○○與被
    上訴人己○○、丁○○、丙○○、戊○○於96年間臺北縣政
    府辦理淡水鎮地籍圖重測時，竟堅持應自左側基準線起算18
    公尺處劃定155地號與155-13地號土地間之界線，為終局解
    決紛爭，爰訴請確認經界等語。並聲明：確認155地號與
    155-13地號土地之經界如附圖一A、B、C、D連線所示。
  (二)內政部國土測繪中心（下稱國測中心）之鑑定有可議之處，
    倘將「上證四重測後地籍圖之透明膠圖」與「鑑定圖」兩相
    重疊如「附圖一」所示，兩者圖形顯然一致；倘再將「上證
    三重測前地籍圖之透明膠圖」與前揭「附圖一」重疊，且以
    「鑑定圖」之BCDE F連接點線為基準，重疊如「附圖二」所
    示，其周遭毗鄰土地界址線則整排位移。內政部於93年12月
    27 日台內地字第09 30120085號函訂定「圖解法地籍圖數值
    化成果辦理土地複丈作業手冊」，第五章載明：「516確定
    界址點位置‧‧‧依本章前述各節之經緯儀測量方法，測量
    待複丈土地附近之界址點及現況點，再將測量資料計算存於
    電腦，以繪圖儀將測點展繪至透明膠片（紙）後，將透明膠
    片置於複丈圖上平移、旋轉，並參考下列原則決定套繪結果
    ：‧‧‧6.以大多數之界址點或現況點位與地籍圖較能吻合
    者，決定套繪位置。套繪時先就整體之界址點位予以考量，
    或以東西方向或南北方向分別考慮套繪經界位置，惟宗地之
    形狀不得任意改變。」。前揭「附圖二」所示，以「鑑定圖
    」所稱重測前地籍圖經界線即以BCDEF 連接點線為基準，其
    周遭毗鄰土地界址線明顯與上證三重測前地籍圖不符而整排
    位移，依上述之參考原則，須以大多數之界址點或現況點位
    與地籍圖較能吻合者，以決定套繪位置；然前述國測中心所
    為鑑定圖，卻與大多數之界址點或現況點位不相符合，誠非
    可採，有再次鑑定之必要。
  (三)系爭土地於96年間地籍圖重測土地界址爭議調處時，地政機
    關雖決議逕以92年分割線即雙方房屋共同壁中心為界，依大
    法官會議釋字第374 號解釋，此初無增減人民私權之效力，
    原判決卻逕以上訴人未依法定程序向地政機關申請重測或更
    正為由，而認定不足以變更原已分割確定之系爭土地之地界
    云云，於法尚有未合。系爭協議書第四條係約定如協議書附
    圖所示著色處產權歸屬，再參諸協議書附表一土地中之155-
    10、155-11、155-13、155-15等地號土地，依卷附土地登記
    謄本所示，均係於雙方簽立系爭協議書之後而為移轉登記，
    且其登記移轉之「發生日期」均為93年5 月11日，而與系爭
    協議書簽署日期相同。足見系爭協議書第4 條約定，雙方當
    事人確有變更系爭土地地界線之意思。
  (四)上訴聲明：
    1.原判決廢棄。
    2.上開廢棄部分，確認上訴人所有坐落於台北縣淡水鎮○○
      ○段155地號與被上訴人所有坐落台北縣淡水鎮○○○段
      155-13地號之經界如原判決附圖一所示之A、B、C、D連線
      所示之界線。
    3.第一、二審訴訟費用，均由被上訴人負擔。
二、被上訴人則以：
  (一)高錫銘、高吉田於93年5月11日簽訂系爭協議書，係約定以
    系爭建物現實共同壁作為劃定155地號與155-13地號土地界
    線之標準，並據此辦妥分割登記，上訴人提起本件訴訟，實
    為取得上開土地經重測後所多出3 米寬之土地，核與確認經
    界之問題無涉。若依上訴人主張之方式劃定系爭地段155 地
    號、155-13地號土地之界線，不但違反建築相關法規法定空
    地不得分割之規定，復須拆除138 號建物，不如以系爭建物
    共同壁中心線為界址，較符合法規及經濟效益等語，資為抗
    辯。
  (二)答辯聲明：上訴駁回。
三、兩造不爭之事實：
  (一)155-13地號土地係於92年9 月17日分割自155 地號土地，而
    系爭土地於分割登記前，均登記為高錫銘所有。
  (二)上訴人之父高錫銘與被上訴人乙○○、甲○○之祖父即被上
    訴人己○○、丁○○、丙○○、戊○○之父高吉田於93年 5
    月11日，為分家而協議將原為高錫銘與高吉田之父所有，登
    記於高錫銘名下之155、155-1、155-12、155-14地號等土地
    分予高錫銘，154-13、155-10、155-11、155-13、155-15地
    號等土地分予高吉田。
  (三)高錫銘將分得土地中之155、155-1地號土地所有權移轉登記
    予上訴人，高吉田則將分得土地指定登記於被上訴人乙○○
    、甲○○之父高文政、被上訴人己○○、丁○○、丙○○、
    戊○○名下，由其等分別共有。
  (四)高錫銘、高吉田於93年5月11日簽訂由上訴人與高文政、被
    上訴人己○○、丁○○、丙○○、戊○○擔任見證人之系爭
    協議書。
四、兩造爭執點之證述：
    上訴人主張155地號與155- 13地號土地間之經界應如附圖一
    紅線所示，惟為被上訴人所否認，並以前揭情詞置辯。是本
    件爭點即為：155地號與155-13地號土地間之界址為何？本
    院判斷如下：
  (一)證人即原任職於臺北縣淡水地政事務所時承辦系爭土地分割
    案之辛○○於原審法院結證稱：因系爭土地位於圖解區，是
    使用平板方式測量，測量時考慮可靠界址以及舊有界址去測
    繪，因右側基準點比較可靠，左側基準點則係後來興建之建
    築，容易會有誤差，故證人參考整片土地抓一個比較可靠之
    基準點來繪測、分割，155地號與155- 13地號土地之界址係
    抓在（138、140號建物之）牆壁中心線；當初這兩筆土地是
    屬於同一人所有，申請分割時，有提出分割原則，亦即左側
    、右側各多少米面寬，惟證人要求檢附法定空地分割證明，
    該證明有將分割示意圖顯示出來，證人就僅能依此份示意圖
    來分割，頂多僅能作部分微調，此一分割結果，亦經過所有
    權人蓋章同意；分割以後，當事人發現左側部分寬度增加了
    ，才要求證人另以左側基準點來測繪這份示意圖（指原審卷
    第73頁之放大圖）等語（原審卷第128至129頁）。
  (二)證人即承辦原審法院囑託本件測量之臺北縣淡水地政事務所
    技士壬○○亦於原法院結證稱：因系爭土地位於圖解區，於
    日據時期係以平板方式繪製，故證人測量時亦以平板方式測
    量，並參考之前之測量紀錄，證人於實際測量地界線抓基準
    點時，地籍圖與現況已有一些差距，故證人係抓比較大之範
    圍取得比較可信之基準點來測量；證人係參考當初系爭土地
    分割之原意，以及土地旁邊之階梯步道，還有土地與相鄰之
    英專路及學府路之距離等狀況，繪製出第一份複丈成果圖（
    下稱「附圖二」）；原來系爭土地屬於建地，申請建造執照
    時，須預留法定空地，後又分割成為155及155- 13地號兩塊
    土地，因法定空地不可分割，故要求所有權人提出法定空地
    所在位置之套繪圖，確定法定空地沒有被分割，地政機關才
    准予分割，是證人於測繪時亦曾參考分割當時所有權人所提
    出來之資料，證人測繪之結果，以138號、140號建物牆壁中
    心線作為155地號與155-13地號土地間之界址，符合系爭土
    地分割時之情形；如依原審法院要求證人以圖之左側（下坡
    側）為基準點，其測量結果就如同第二份複丈成果圖（下稱
    「附圖三」）。如依此測量的結果，155地號土地會多面寬
    約3米之面積，反之如依附圖二之結果，則係155-13地號土
    地會增加面寬約3米之面積，因土地現況較地籍圖之面積為
    大；依照附圖二（亦即原始分割圖）測量結果，法定空地是
    相符的，惟如依附圖三，因地界線有變動，故法定空地之位
    置及面積亦隨之變動等語（原審卷第125至128頁）。
  (三)另證人即代理高錫銘辦理系爭土地分割案之代書癸○○亦於
    原法院結證稱：系爭土地分割完之後，高錫銘才說有多了寬
    3米3之土地問題，後來證人等人就去請教辛○○，證人已不
    記得他有提供什麼建議或處置等語（原審卷第130至131頁）
    。
  (四)綜上所證，顯見系爭土地原所有人高錫銘於申請分割時，係
    由臺北縣淡水地政事務所測量員辛○○使用平板方式測量，
    除參考高錫銘提供138、140號建物之法定空地分割證明所顯
    示之分割示意圖外，並參考較大範圍土地之可靠界址及舊有
    界址後，選定較可靠之右側基準點來繪測、分割，結果 155
    地號與155-13地號土地之界址為138、140號建物之牆壁中心
    線，此一分割結果亦經高錫銘蓋章確認並同意。而臺北縣淡
    水地政事務所技士受原審法院囑託所測繪之附圖二，亦係以
    該牆中心線作為155地號與155- 13地號土地之界址，堪認系
    爭土地分割後之地界線，應為如附圖二所示之A、B、C、D連
    線。上訴人不服臺北縣淡水地政事務所測繪之界址，請求國
    測中心重新測量，經測量結果，鑑定書亦謂Ａ…B…C連接線
    係被上訴人指界位置，實地為系爭兩造建物共同牆壁中心線
    ，其中B點為Ａ、C兩點連接線與地籍圖經界線之交點，B…C
    連接點線亦為重測前地籍圖經界線（本院卷第72頁）。前述
    測量及鑑定符合系爭建物在64年建造，92年分割土地時，雙
    方協議以建物共同牆壁中心為界址之原意。
  (五)國測中心於98年6月5日函送之鑑定書，略謂「係使用精密電
    子測距經緯儀，在系爭土地附近檢測96年度重測時測設之圖
    根點，經檢核合格後，作為該測區之控制點，然後以各圖根
    點為基點，用上列儀器分別施測系爭土地雙方當事人指界位
    置及附近界址點，使用坵形位置，並計算座標值輸入電腦，
    以自動繪圖儀展繪於鑑測原圖上（同重測前地籍圖比例尺1/
    1200及重測後地籍圖比例尺1/500）」（本院卷第70、71 頁
    ），復於98年7月20日函覆本院「1、有關系爭界之重測前地
    籍圖，本中心係依台北縣淡水地政事務所保管之圖解地籍圖
    數值化成果，測定系爭土地間界址，經讀取其坐標後，展繪
    於重測後比例1/500鑑測原圖上之位置‧‧‧本案界址測量
    ，係以系爭土地為中心，適當範圍內，附近各宗土地可靠界
    址點，現況點均予施測，再予展繪分析。」（本院卷第94
    頁正反面）。是不論臺北縣淡水地政事務所或國測中心之測
    量，均係先找可靠之界址點測量，核與內政部於93年12月27
    日台內地字第0930120085號函訂定「圖解法地籍圖數值化成
    果辦理土地複丈作業手冊」第五章之確定界址位置點之方式
    相符（本院卷第142 頁）。上訴人因測量及鑑定結果未如其
    預期，空言指摘測量及鑑定有失真意，有再次鑑定之必要云
    云，洵無足採。系爭土地經重測結果發生未分割前之155 地
    號土地多出58平方公尺，即原審所爭執的寬3 米土地，上訴
    人執此主張分割有誤，謂155地號與155-13地號之界址須由
    中心牆向左移3 米云云，無非想將重測多出之3米寬土地納為
    己有，其爭執顯與界址無關。
  (六)高錫銘與高吉田雖於93年5月11日所簽訂由上訴人與高文政
    、被上訴人己○○、丁○○、丙○○、戊○○擔任見證人之
    系爭協議書第4條約定，如附圖四紅色部分產權為高錫銘分
    得，現使用人為高吉田，附圖四藍色部分產權為高吉田，現
    使用人為高錫銘，以上兩地暫時互換使用，俟將來無論任何
    一方重新建屋、另有用途或出售時，使用權人應將使用權無
    條件交還對方絕無異議。惟查，上開約定僅能證明協議書
    當事人間確有約定如附圖四紅色部分分給高錫銘，附圖四藍
    色部分則分給高吉田，自不影響系爭土地原已確定之地界線
    ，亦即縱附圖四紅色部分位於155-13地號土地範圍內，雙方
    當事人亦僅係約定該特定部分之權屬，並無變更系爭土地地
    界線之意思。況雙方並約定暫時互換使用，於任何一方重新
    建屋、另有用途或出售等停止條件成就時，使用權人始須無
    條件交還對方，上訴人迄未舉證證明上開停止條件業已成就
    ，亦無交還土地之問題。是上訴人以系爭協議書作為系爭土
    地地界線為如附圖一A、B、C、D連線所示之佐證，容有誤會
    ，洵不足採。
五、綜上所述，上訴人訴請確認界址，原審判決認系爭土地之界
    址應為如附圖二所示之A、B、C、D連線，洵無違誤。上訴意
    旨指摘原判決不當，求予廢棄改判，為無理由，應予駁回。
六、本件事證已臻明確，兩造其餘攻擊防禦方法，經審酌後，或
    與本件無涉，或與判決結果不生影響，毋庸一一論列。
七、據上論結，本件上訴為無理由，依民事訴訟法第449條第1項
    、第78條，判決如主文。
中    華    民    國    98    年    10    月     21   日
                     民事第二庭
                         審判長法  官  吳謙仁
                               法  官  李瓊蔭
                               法  官  蘇瑞華
正本係照原本作成。
如不服本判決，應於收受送達後20日內向本院提出上訴書狀，其
未表明上訴理由者，應於提出上訴後20日內向本院補提理由書狀
（均須按他造當事人之人數附繕本）上訴時應提出委任律師或具
有律師資格之人之委任狀；委任有律師資格者，另應附具律師資
格證書及釋明委任人與受任人有民事訴訟法第466條之1第1項但
書或第2項（詳附註）所定關係之釋明文書影本。
中    華    民    國    98    年    10    月    22    日
                              書記官  賴以真
附註：
民事訴訟法第466條之1（第1項、第2項）：
對於第二審判決上訴，上訴人應委任律師為訴訟代理人。但上訴
人或其他法定代理人具有律師資格者，不在此限。
上訴人之配偶、三親等內之血親、二親等內之姻親，或上訴人為
法人、中央或地方機關時，其所屬專任人員具有律師資格並經法
院認為適當者，亦得為第三審訴訟代理人。


司法院資訊處製作；財團法人民間司法改革基金會備份。
